臺灣臺中地方法院民事判決　95年度重訴字第419號
原　　　告　乙○○○
訴訟代理人　邱俊哲律師
　　　　　　劉北元律師
複代理人　　洪崇欽律師
被　　　告　甲○
訴訟代理人　黃永泉律師
複代理人　　丙○○
當事人間所有權移轉登記事件，本院於96年4月11日言詞辯論終
結，判決如下：
    主    文
被告應於原告給付新台幣壹仟萬元之同時，將坐落台中市○○區
○○段六四地號土地、面積一四五四四點九六平方公尺，所有權
應有部分五分之一移轉登記予原告。
原告其餘之訴駁回。
訴訟費用由被告負擔。
原告假執行之聲請駁回。
    事實及理由
壹、程序方面
　　按訴狀送達後，原告不得將原訴變更或追加他訴。但請求之
  　基礎事實同一者，不甚礙被告之防禦及訴訟之終結者，不在
    此限，民事訴訟法第255條第1項第2款、第7款分別定有明文
    。本件原告起訴狀上原僅請求「被告應將坐落於臺中市○○
    區○○段第64地號，登記面積14,544.96平方公尺之土地（
    下稱系爭土地）應有部分5分之1移轉登記予原告」；嗣於訴
    訟進行中，基於同一優先承買權之法律關係追加聲明為「(1)
    被告應就其所有系爭土地應有部分5分之1，以價金新台幣（
    下同）1千萬元與原告訂立書面買賣契約。(2)兩造訂立前項
    不動產買賣契約後，被告應於原告給付價金1千萬元之同時
    ，將前項所示系爭土地被告之應有部分5分之1移轉登記予原
    告。」，核其所為，乃基於行使優先承買權之同一基礎事實
    所為，且不甚礙被告之防禦及訴訟終結，揆諸首開說明，於
    法並無不合，應予准許，合先敘明。
貳、實體方面
一、原告主張：
　　緣兩造為系爭土地共有人之一，被告於民國95年1月17日將
  　其所有系爭土地應有部分5分之1與訴外人楊文溪簽訂土地買
    賣契約，買賣價金為1000萬元，並於同年3月29日以存證信
    函通知原告是否以前揭被告與楊文溪簽立之契約條件，為優
    先購買之意思表示，原告乃委託邱俊哲律師於同年4月3日以
    存證信函通知被告就系爭土地應有部分行使優先承購權，是
    兩造間就被告所有系爭土地應有部分以價金1000萬元售讓之
    意思表示互為一致，雙方買賣契約即已成立，原告願依約給
    付價金，詎被告迄未依原告上開回函配合辦理等語，爰依兩
    造間已成立之買賣契約關係提起本件訴訟，並聲明：(1)被告
    應就其所有系爭土地應有部分5分之1，以價金1千萬元與原
    告訂立書面買賣契約。(2)被告應於原告給付價金1千萬元之
    同時，將前項所示系爭土地被告之應有部分5分之1移轉登記
    予原告。並陳明願供擔保，請准宣告假執行。
二、被告雖不否認於95年1月17日就系爭土地伊所有應有部分1/5
    與訴外人楊文溪簽訂不動產買賣契約，並函知原告行使優先
    承買權，然以原告既未依信函上所載於95年4月7日前給付價
    金700萬元及於95年5月10日前付清餘款並承擔所有費用，應
    視為放棄優先承買權，已不得再主張優先承買；且依上開契
    約書第15條之約定，倘楊文溪於95年12月31日前無法整合系
    爭土地上其他共有人將該地全部權利範圍出售於楊文溪時，
    雙方同意上開土地買賣契約自始無效。本件買賣因遭其他隱
    名共有人對被告提起訴訟，請求其等隱名共有部分為所有權
    移轉登記，並經台灣台中地方法院95年度重訴字第88號判決
    勝訴確定在案，且表示不同意出售予楊文溪，原告復主張優
    先承買，足證楊文溪於95年12月31日以前確定無法整合其他
    具名及隱名之共有人將本筆買賣權利範圍全部出售於楊文溪
    ，依該契約書第15條約定雙方買賣已自始無效，從而原告之
    優先承買權已無從發生，原告既不得主張優先承買，是兩造
    間買賣契約尚未成立，原告並無請求權等語，資為抗辯。並
    聲明：駁回原告之訴，並陳明如受不利判決，願供擔保請准
    宣告免假執行。
三、原告主張兩造為系爭土地共有人，被告於95年1月17日就其
    所有系爭土地應有部分5分之1，以價金1000萬元為要件，與
    訴外人楊文溪簽訂買賣契約，被告嗣於同年3月29日以存證
    信函通知原告為是否行使優先承購權之意思表示，原告收受
    該通知後，乃委由邱俊哲律師於同年4月3日回函告知被告對
    其出賣之應有部分行使優先承購權等事實，業據原告提出系
    爭土地登記謄本、被告與楊文溪簽立之土地買賣契約書、95
    年3月29日台北81支郵局第5357號存證信函、95年4月3日台
    北中正堂郵局第000000-0號存證信函影本各一份在卷為憑，
    被告對此亦無爭執，是原告此部分之主張堪信為真正。
四、原告另主張，原告基於被告前揭通知，在有效期間內向被告
    行使優先承購權，兩造間就被告所有系爭土地應有部分之買
    賣契約即已成立，惟被告迄未配合辦理簽約等語，但為被告
    所否認，並以前開情詞置辯。是以，本件兩造爭點厥為：
    (一)被告與訴外人楊文溪訂立之土地買賣契約條款可否排除原
      告依土地法第34條之1第4項規定原得行使之優先承購權？
    (二)兩造間就系爭土地應有部分是否已成立買賣契約關係？
    (三)若兩造間買賣契約成立，依該契約兩造須履行何義務？
      茲分述如下：
(一)、被告與訴外人楊文溪間訂立之土地買賣契約條款可否排除
      原告依土地法第34條之1第4項規定原得行使之優先承購權
      ？
 　1、查土地法第34條之1第1項規定，共有土地或建築改良物，
      其處分應以共有人過半數及其應有部分合計過半數之同意
      行之，旨在解決土地共有權利行使之困難，便捷共有人對
      共有土地之迅速有效處分，是共有人及其應有部分達一定
      比例時，即得將其他共有人之應有部分一併加以處分。且
      為減少共有人之人數，促進不動產之有效利用及消除共有
      而生之糾葛，故於同法條第4項規定不同意出賣之共有人
      得以同一價格共同或單獨優先承購。此項優先承購權係屬
      法定形成權之性質，自不容許當事人任意予以限制或剝奪
      。最高法院87年度台上字第2776號著有判決可參。
   2、本件被告雖以依其與訴外人楊文溪間買賣契約第15條之約
      定內容，該買賣契約已因原告行使優先承買權，致楊文溪
      無法取得系爭土地之全部所有權，而謂買賣契約已自始無
      效，原告自無優先承買權存在等語置辯。然依卷附被告與
      楊文溪間不動產買賣契約第15條約定：「甲乙雙方同意，
      於民國95年12月31日前，甲方（指楊文溪）倘無法整合其
      他具名及隱名之其他共有人將本筆買賣權利範圍全部出賣
      予甲方，甲方因此未能取得該筆土地之全部，雙方同意本
      件買賣即自始無效，乙方應即將暨收之全部款項無息退還
      予甲方。」之內容以觀，雖將該買賣契約存在與否，繫諸
      於甲方即買方得否取得系爭土地之全部所有權。然基於上
      開買賣契約標的物僅為系爭土地之應有部分，而非系爭土
      地之全部所有權，上開條文既准許買方在契約簽署後之相
      當期限內，如無法整合其他具名及隱名之其他共有人將本
      筆買賣權利範圍全部出賣買方時，雙方同意本件買賣即自
      始無效，賣方並應將收取之款項無息退還予買方等字義內
      涵，乃保留買賣契約之買方即楊文溪於相當期間仍未能完
      成取得系爭共有土地其餘應有部分時，買賣雙方同意契約
      無效，賣方並應返還已受領之款項，顯係基於系爭土地屬
      共有土地，買方目的在取得土地之全部所有權，雖與共有
      人之一即被告先行簽立應有部分之買賣契約，為避免日後
      無法收購系爭共有土地之全部，導致業已簽立買賣契約所
      購買之系爭土地應有部分失去原定利用價值，遂特別約定
      上開特別條款，以利買方對於已簽署並給付價金之契約，
      在一定條件下仍可取得解約權，或約定契約溯及自始無效
      ，基於經濟利益及契約自由原則下雖無不可；然就賣方即
      本件被告而言，與楊文溪訂立該買賣約款之目的，既係排
      除系爭土地共有人依法行使優先承買權適用之可能，亦為
      被告所是認，該意在阻止其他共有人依土地法第34條之1
      第4項規定行使優先購買權，顯與法律規定相牴觸
　　　，倘認他共有人之優先承買權將因之失所附麗而不存在，
　　　則他共有人之優先承買權得否行使，將繫於共有人與第三
  　　人間買賣契約條款為何約定，不啻賦予出賣應有部分之共
    　有人，得預先與第三人訂立買賣契約條款，排除他共有人
      優先承買權之行使，從而，土地法第34條1規定原賦予他
      共有人得於共有人出賣應有部分時行使優先承購權以減少
      共有人數，促進不動產有效利用之立法意旨恐將落空。是
      以，應認縱共有人與第三人間所訂之買賣契約，繫於他共
      有人優先承購權之行使而條件不成就，致該買賣契約自始
      無效，亦不使他共有人優先承購權失所附麗。故本件原告
　　　主張伊於被告與楊文溪買賣契約消滅前行使優先承購權，
  　　則原來之權利義務即已變更，不因嗣後被告與楊文溪解除
    　買賣契約受影響等語，為有理由。被告抗辯，因原告行使
      優先承買權，已確認楊文溪於95年12月31日前無法整合系
      爭土地上其他具名及隱名共有人將系爭土地權利範圍全部
      出售，該買賣契約已自始無效，而無土地法第34條之1規
      定之適用云云，實無足採。
(二)、兩造間就系爭土地應有部分是否已成立買賣契約關係？
   1、按優先承購權之法律性質為形成權，只要他共有人以意思
    　表示向出賣應有部分之共有人為之，即生效力，無須義務
      人之承諾（參最高法院84年度台上字第2134號、85年度台
      上字第793號、87年度台上字第2776號判決）。故優先承
      買權之行使，須出賣人與第三人已訂有買賣契約始可行使
      ，優先承買權人即可以同樣條件優先承買。本件被告所有
      系爭土地應有部分1/5業已與第三人楊文溪簽訂不動產買
      賣契約，除於簽約後即95年3月29日以存證信詢問原告是
      否行使優先承買權，原告並於收受被告函詢是否行使優先
      承購權之通知後，即於期限內回函表示同意對被告出賣之
      系爭土地應有部分依同一條件行使優先承購權等情，已詳
      述如前，原告復於本院95年12月1日言詞辯論時庭呈被告
      複代理人不爭執真正之回函回執為憑，由此觀之，原告主
      張被告於95年4月3日即已收受原告表示願優先承購之回函
      ，則原告優先承購權之意思表示到達被告時，兩造間就被
      告出賣其所有系爭土地應有部分1/5之買賣契約已合致成
      立等情，自堪採信。
   2、被告雖另以原告未依存證信函所示在相當期限內，給付款
      項，而以原告未依法行使優先承買權，已喪失優先承買權
      云云，然優先承買僅雙方就買賣標的及價金等重要事項合
　　　致即可，至於價金之給付方式，自仍依被告與第三人間契
  　　約約定之價金方式為之，不得以更不利之條件約束優先承
    　買權人，依原告提出之被告與訴外人楊文溪間於95年1月
      17 日所簽立之系爭土地買賣契約第3條之約定，本件被告
      與第三人間價金給付方式，除定金200萬元已支付外，第
      一期款500萬元則約定在95年10月25日前給付，尾款300萬
      元則待過戶完成後始為給付，然觀諸本件被告存證信函所
      載，竟要求原告應於95年4月7日前給付700萬元，95年5月
      10 日前給付300萬元，顯與原契約條款不符，該縮短價金
  　　給付期限之額外規定，對原告既不生效力，自難認原告有
    　何未依約行使優先承買，而認已喪失優先承買權之情。
   3、再者，原告是否於被告通知繳納價金之期限內給付部分價
      金予被告，乃契約成立後當事人有無依約履行債務之問題
      ，對兩造間已成立買賣契約之事實亦不生影響。本件原告
      業已於95年4月3日以回函向被告表示，願依被告與訴外人
      間同一買賣條件給付價金1000萬元予被告，並請被告於該
      回函送達後10日內備妥相關文件，及向原告告知簽約處所
      ，以利辦理買賣手續等情，有台北中正堂郵局第000000-0
      號存證信函影本在卷可證，顯見原告並無未依約履行之情
      。惟被告收受上開回函後，迄未告知簽約處所之事實，為
      兩造所不爭執，由此觀之，被告迄未配合辦理本件買賣簽
      約手續，難謂原告就此有何可歸責之事由，是以，被告以
      原告給付遲延為由，於本院95年12月1日言詞辯論期日當
      場主張解除兩造買賣契約云云，於法無據，顯無理由，從
      而，被告抗辯原告未於信函上所載期限前給付與楊文溪相
      同之款項及承擔所有費用，應視為放棄優先承購權，且已
      不得再主張優先承購，兩造間買賣契約並未成立云云，實
      屬無據，不足採信。
(三)、兩造間買賣契約成立，依該契約兩造須履行何義務？即兩
      造間買賣契約內容為何？
   1、本件原告就系爭土地既於被告詢問是否行使優先承買權時
      ，業以存證信函為行使優先承購權之意思表示，兩造間就
      被告所有系爭土地應有部分1/5 之買賣契約於原告存證信
      函到達被告後，已因意思表示合致而成立，已詳述如前，
      又依卷附被告與第三人楊文溪之買賣契約書第3條第2款約
      定：尾款300萬元約於95年11月10日產權過戶為甲方（楊
      文溪）名義，並交付買賣標的予甲方同時，甲方應付清予
      乙方（被告）等語，顯見被告於買受人付清尾款之同時，
      負有移轉登記應有部分所有權予買受人之義務，此亦為被
      告所不爭執；本件原告既不否認迄今尚未付價金，被告亦
      是認迄未辦理所有權移轉登記，從而，原告依兩造間業已
      成立之土地買賣之債權契約關係，請求被告依同一買賣條
      件，於原告給付1000萬元價款之同時，將系爭土地被告應
      有部分1/5移轉登記予原告，自屬有理。
   2、按不動產物權之移轉，應以書面為之，其移轉不動產物權
      書面未合法成立，固不能生移轉之效力。惟關於買賣不動
      產之債權契約，乃非要式行為，若雙方就其移轉之不動產
      及價金業已互相同意，則其買賣契約即為成立。出賣不動
      產之一方，自應負交付該不動產並使他方取得該不動產所
      有權之義務，買受人若取得出賣人協同辦理所有權移轉登
      記之確定判決，則得單獨聲請登記取得所有權，移轉不動
      產物權書面之欠缺，即因之而補正 (最高法院57年台上字
      第1436號判例可參)。本件原告雖主張被告應依與訴外人
      楊文溪所訂買賣條件，與原告簽立書面不動產買賣契約等
      語，然本件兩造間就系爭土地既已成立債權契約，原告於
      價金給付之同時，本得請求被告完成物權行為，且揆諸前
      開判例意旨，關於不動產物權移轉以書面為之之要件，本
      得以判決代之，自無另行請求被告與之訂立書面買賣契約
      為必要，原告此部分請求，為無理由，應予駁回。
四、綜上所述，原告爰依兩造間不動產買賣契約法律關係，請求
    被告於原告給付1000萬元之同時，將系爭土地所有權應有部
    分1/5移轉登記予原告，為有理由，應予准許，逾此部分之
    請求於法無據，應予駁回。
五、原告雖陳明願供擔保聲請宣告假執行，惟本件原告係請求被
    告於原告給付價金之同時，將系爭土地所有權應有部分1/5
    移轉登記予原告，核其性質屬意思表示之請求，依強制執行
    法第130條第1項規定，命債務人為一定之意思表示之判決確
    定或與其他與確定判決有同一效力之執行名義成立者，視為
    自其確定或成立時，債務人已為意思表示，故待本件判決確
    定時，即視為被告已為意思表示。而此種命債務人為意思表
    示之判決，性質上不適於假執行。從而原告假執行之聲請，
    於法尚有未合，應予駁回。
六、本件事證已臻明確，兩造其餘主張、陳述及所提證據，經審
    酌與本院前揭判斷不生影響，毋庸再予審酌，併此敘明。
七、訴訟費用負擔之依據：依民事訴訟法第79條。
中　　華　　民　　國　　96　　年　　4　　月　　20 　日
                  民事第三庭    法  官  林靜芬
正本係照原本作成。
如對本判決上訴，須於判決送達後20日內向本院提出上訴狀。
中　　華　　民　　國　　96　　年　　4　　月　　20 　日
                                書記官
